# 请教陈老师，合同能源管理收入确认

提问人：心海拂清风 时间：2016-09-28 00:54:02
1 、合同能源管理(Energy Performance Cc,lltracting,简称EPC) 收入确认问题（来源于上市公司执行案例解析 2016 ）：A公司为上市公司,其主营业务为新能源工程的设计、技术开发和咨询、技术服务、技术转让、工程安装及工程总承包;机械、电气、自动化控制设各及其零部件的研发、组装、销售。A公司与客户签订能源服务合同,在客户所在地设立一家项目公司,该项目公司利用客户工厂产生的余热或蒸汽进行综合利用,为其配套建设余热发电装置。余热发电项目所在地的土地使用权归客户所有,项目的立项审批、竣工验收及并网发电等政府相关的审批手续均以客户的名义进行。项目公司负责余热发电项目的投资建设,具体内容包括对整个工程的设计、设各选型、设各采购、工程安装和调试。余热发电项目的资产所有权归项目公司所有,自建成投产之日起,项目公司运营 8 年后无偿转让给客户。余热发电项目建成后由项目公司负责运营,项目公司向客户提供电力,电价参考当地同类型上网电价确定。为保证项目公司投资的收回,每台机组每月发电收人如低于20. 0 万元,按20.O万元结算;如高于20. 0 万元则按实际情况结算。 问题:A公司在建设电厂的过程中是否应该确认收入,应该如何确认? 实务中各企业根据其业务特点,分别借鉴不同的会计处理思路进行会计处理,其中比较有代表性的做法有两类:一类是按照建造成本确认在建工程成本,并在项目达到预定可使用状态时转为固定资产并开始计提折旧,在运营期间确认电费收人,最后移交的时侯作为固定资产处置进行会计处理。在此类情况下,关于收人的会计处理:首先需要判断将该资产提供给客户使用的安排是否构成租赁。由于中国准则仅在《企业会计准则讲解》中对此作出了原则性规定,而并未提供详细指引,因此我们借鉴上文所引的《国际财务报告解释公告第 4 号—— 确定一项安排是否包含租赁(IFRIC4)本案例中,合同的履行取决于特定资产的使用,但使用权是否转移还需进一步分析⊙根据合同约定,余热发电装置都由A公司负责,但参照市场定价按实际发电量收取电费、不符合租赁的条件。因此,A公司应在实际运用期间根据实际发电情况确认电费收人。
另一类则认为,在分析项目公司应该如何确丿、收人的时候,应该考虑项目公司实质上在从事什么业务,提供了什么样的商浔了和服务。
根据上面对业 务模式的描述,项目公司的主要经营活动包括了建造活动和发电运营。对于建造活动而言,如果是建造自用的固定资产,应该按照实际发生的 支出计人在建工程的成本;如果是为客户提供建造服务,则应该确认建造服务的收人。 本案例中,A公司本身是一家专门从事新能源技术开发和能源工程安装的公司,并非一家发电厂;余热发电项目的盈利点主要来自于公司的新能源技术和能源工程安装方面的专长和经验。因此,A公司实质上主要是在为客户建造余热发电装置,只是建造合同的对价不再是固定对价,而是改为与余热发电收人挂钩的变动对价(其中一部分为按照每台机组每月 900 万元的保底收入)。根据业务的实质,A公司应当适用建造合同准则确认该合同能源管理业务的收人。在符合建造合同有关收人确认条件的情况下,A公司应该对该能源服务合同的结果合理估计,并相应确认建造服务收人,同时将所取得的对价确认为相应的资产。对于未来将收到的不受实际发电量影响的固定金额部分(每台机组每月20. 0 万元),按现值确认为长期应收款;对于受实际发电量影响的变动金额部分,按照建造服务收人金额扣除已确认的κ期应收款的金额确认为无形资产。
我们认为,第一类做法不需要进行大量的会计估计和判断,便于操作,而第二类做法应用的前提是相关的收人能够可靠计量,并且有证据表明很可能收回。第二类做法涉及较多的判断和估计,相比而言,第一类做法更切合实际。
问题是两种方法证监会建议采用方法一，但是我柑橘方法二更适合实际业务情况，理由是简单操作。陈老师您怎么看？ 2 、EPC（Engineering Procurement Construction）和合同能源管理(Energy Performance Cc,lltracting,简称EPC)这两个epc在本质上和财务处理上有何不同呢？谢谢陈老师。

回答人：chenyiwei
1 、对于合同能源管理业务中节能服务公司的会计处理，在《瑞华研究》中已有讨论，我们的观点是“租赁模式”和“BOT模式”这两者都可以接受。相较之下，“租赁模式”更适合于节能服务公司的义务主要集中在前期的设计和建造阶段，后续运营期间涉入较少的情形；“BOT模式”则相反，适合于在后续的运营期间有较大后续涉入的情形。这两者应无明确的优劣之分。但对于同一企业而言，一旦选定了其中一种模式，就成为会计政策，应确保一贯运用，不得随意变更。 2 、这两者均涉及资产的设计和建造服务，但EPC一般不涉及后续运营服务，所以是“建造合同＋融资”，更类似于BT；EMC则较可能有运营期间的后续维护服务，类似于BOT。另外，EMC项目的核心往往在于节能服务公司所独有的节能核心技术，而EPC项目中核心技术的作用可能并不突出。